【裁判字號】    98,聲再,198
【裁判日期】    980618
【裁判案由】    違反藥事法等
【裁判全文】
臺灣高等法院刑事裁定                 98年度聲再字第198號
聲  請  人
即受判決人  乙○○
送達代收人  甲○○  臺北市○○.
上列聲請人因違反藥事法案件，對於本院96年度上更（二）字第
13號，中華民國97年11月11日第二審確定判決（原審案號：臺灣
新竹地方法院90年度訴字第651 號，起訴案號：臺灣新竹地方法
院檢察署90年度偵字第2977號、第3252號、第4406號、第5097號
、第5263號、第6328號、第6401號），聲請再審，本院裁定如下
：
    主  文
再審之聲請駁回。
    理  由
一、聲請意旨略以：
  (一)原確定判決援引最高法院 91年度台上字第108號判決，以藥
    品是否經由「中央衛生主管機關依《藥事法》第39條之規定
    核發輸入許可證、且內容相同者」，作為同法第22條第 2款
    禁藥（未經核准擅自輸入之藥品）之判斷標準（詳原確定判
    決書第21頁第（七）點內容），固非無據。惟依【行政院衛
    生署97年3月3日衛署藥字第0970005767號函】第五點之說明
    ：「另檢視案附檢體外盒標示及仿單資料，檢體編號一、三
    、四、五、七、十二，雖該等檢體 6項，均有標示中文品名
    及該署核准藥品製造或輸入許可證字號，並附有中文仿單等
    資料，惟尚無法據以判定係屬真品或偽品。」，已明確指出
    上開藥品均有標示中文品名及該署核准藥品製造或輸入許可
    證字號，並附有中文仿單等資料，應已符合「中央衛生主管
    機關依《藥事法》第39條之規定核發輸入許可證、且內容相
    同者」之要件，而非屬禁藥。進一步輔以本案送驗藥品之承
    辦人即證人丙○○於原審更審之證稱：「…（依目前衛生署
    藥檢局設備，可否檢驗出扣案物與許可證核可之藥品成分是
    否相同？）藥檢局只是驗主要成分，沒有就成分的劑量、百
    分比作檢驗，本案的各檢體都已經逾越各自標示的使用期限
    ，縱使依標誌量，作定量檢驗，因為各該產品已逾期限，所
    以也沒有辦法區別它的真偽。但是它所檢驗出的成分，是與
    主成分相同，所以各該產品均應屬藥品管理…」（詳原確定
    判決書第22頁倒數第 9行以下；原審更（二）審97年3月6日
    審判筆錄第2頁，再證5）。已明確指出，「因為各該產品已
    逾期限，所以也沒有辦法區別它的真偽。但是它所檢驗出的
    成分，是與主成分相同」。則上訴人就前開藥品之輸入，性
    質上是否屬於《藥事法》所欲規範之「禁藥」或「偽藥」，
    即屬無法確定，而依法應有無罪推定原則之適用。
  (二)次查，依《藥事法》第20條之規定：「本法所稱偽藥，係指
    藥品經稽查或檢驗有左列各款情形之一者: 一、未經核准、
    擅自製造者。二、所含有效成分之名稱，與核准不符者。三
    、將他人產品抽換或摻雜者。四、塗改或更換有效期間之標
    示者。」其中所謂「未經核准」，《藥事法》施行細則第 5
    條僅規定: 「本法第20條第1 款所稱未經核准，擅自製造者
    ，不包括非販賣之研究、試製之藥品。前項藥品應備有研究
    或試製紀錄，並以無商品化之包裝者為限。」另參酌該法施
    行細則第6條之規定：「本法第22條第2款所稱未經核准擅自
    輸入之藥品，係指該藥品未曾由中央衛生主管機關依本法第
    39條規定核發輸入許可證者。」法理上，偽藥是否「未經核
    准」，亦應為同一之判斷標準與解釋，方屬的論。依此，原
    判決於理由中以：「…且如前述，扣案之附表一、二所示之
    藥品、包裝、說明書、標籤貼紙，經送各該藥品原廠或授廠
    製造之藥廠鑑定結果，其中附表一編號（一）至（九）、（
    十二）均非原廠製造或原廠授權而擅自製造之藥品…，除附
    表一編號（十）所示藥品之包裝、說明書均係真品外，其餘
    均係被告未經授權擅自委請印刷廠印製一節，已據被告供陳
    在卷。從而可知，查扣之被告所輸入之附表一編號（一）至
    （十三）所示藥品，與行政院衛生署核准輸入而核發輸入許
    可證之內容不符，自均屬禁藥，其中附表一編號（一）至（
    九）、（十二）所藥品，非原廠製造或原廠授權而擅自製造
    ，亦屬偽藥。」（詳原確定判決書第23頁第2 至16行）。原
    確定判決逸脫法律之規範，自行以是否經由「原廠製造或原
    廠授權而製造」，作為偽藥之判斷標準，亦已明顯違法。換
    言之，原確定判決恣意擴大《藥事法》施行細則第6 條之規
    定，且未注意【行政院衛生署97年3月3日衛署禁字第097000
    5767號函】及【檢附之藥物食品檢驗局檢驗報告書】之說明
    ；而逕行以系爭藥品非原廠製造或原廠授權而擅自製造，認
    定受判決人乙○○有「未經核准」而輸入偽藥、禁藥之情，
    判決要難謂為適法。
  (三)綜上所述，本件應符合刑事訴訟法第420 條第1項第6款之規
    定，洵有再審之必要，爰依法具狀聲請裁定准予開始再審云
    云。
二、按刑事訴訟法第420 條第1項第6款所謂「發現確實之新證據
    」，係指該證據於事實審法院判決前業已存在，為法院、當
    事人所不知，不及調查斟酌，至其後始行發現，且就證據本
    身形式觀察，固不以絕對不須經過調查程序為條件，但必須
    顯然可認為足以動搖原有罪之確定判決，而為受判決人無罪
    、免訴、免刑或輕於原判決所認罪名之判決者為限。亦即該
    「新證據」須可認為確實具有足以動搖原確定判決，而對受
    判決人為更有利判決之「確實性」外，尚須具備該證據係在
    事實審法院於判決前已存在，因未經發現，不及調查斟酌，
    或審判時未經注意，至其後始行發現之「嶄新性」特質，若
    判決前已經當事人提出或聲請調查之證據，經法院捨棄不採
    者，即非該條款所謂之「新證據」。且該二者均屬不可或缺
    ，倘若未具備上開「確實性」與「嶄新性」二種聲請再審新
    證據之特性，即不能據為聲請再審之理由（最高法院97年度
    台抗字第 245號裁定意旨參照）。又倘所指摘者，係關於原
    確定判決適用法律不當之情形，核屬非常上訴之範疇，非聲
    請再審所得救濟。
三、經查：
  (一)本件聲請人聲請再審意旨(一)所指，無非指摘原審法院忽視行
    政院衛生署97年3月3日衛署禁字第0970005767號函內容及證
    人丙○○之證述，認被告就系爭藥品之輸入，無法確定其性
    質上是否屬於《藥事法》所欲規範之「禁藥」或「偽藥」，
    而應有無罪推定原則之適用。惟按：證據之取捨及事實之認
    定為法院之職權，法院就證據之證明力苟已基於日常生活經
    驗，而未違背客觀上應認為確定之定則，並已敘述其何以為
    此判斷之理由者，即不容漫指為違法。茲查：原確定判決就
    被告所輸入扣案如附表一編號（一）至（十三）所示之藥品
    為禁藥或偽藥之認定，業已說明：經本院將附表一編號（一
    ）至（十）、（十二）、（十三）所示之藥品（編號（十一
    ）則因代保管之萬揚通倉儲公司管理不善，致已滅失，有臺
    灣新竹地方法院檢察署96年11月2日竹檢慎總字第096830019
    6 號函可稽，附於本院更（二）審卷內）送行政院衛生署藥
    物食品檢驗局檢驗，其中編號二、六、八、九、十、十一之
    藥品（即附表一編號（二）、（六）、（八）、（九）、（
    十）、（十二））所示藥品，與行政院衛生署核准輸入而核
    發輸入許可證之內容不符，編號一、三、四、五、七、十二
    之藥品（即附表一編號（一）、（三）、（四）、（五）、
    （七）、（十三），雖均標示有中文品名及行政院衛生署核
    准藥品製造或輸入許可證字號，並附有中文仿單等資料，惟
    尚無法據以判定係屬真品或偽品，此有行政院衛生署97年 3
    月3 日衛署藥字第0970005767號函及檢附之藥物食品檢驗局
    檢驗報告書可稽，本件送驗藥品之承辦人即證人丙○○到庭
    亦證稱：「…（扣案藥品送驗，與許可證許可的藥品成分是
    否相同？）送驗物各該檢體所驗出的成分，是與本署許可證
    核可的主成分是一致的…（依目前衛生署藥檢局設備，可否
    檢驗出扣案物與許可證核可之藥品成分是否相同？）藥檢局
    只是驗主要成分，沒有就成分的劑量、百分比作檢驗，本案
    的各檢體都已經逾越各自標示的使用期限，縱使依標誌量，
    作定量檢驗，因為各該產品已逾期限，所以也沒有辦法區別
    它的真偽。但是它所檢驗出的成分，是與主成分相同，所以
    各該產品均應屬藥品管理…」（97年3月6日本院更（二）審
    審判筆錄第2頁、第3頁），可知辯護人前述主張尚不足採，
    且如前述，扣案之附表一、二所示之藥品、包裝、說明書、
    標籤貼紙，經送各該藥品原廠或授廠製造之藥廠鑑定結果，
    其中附表一編號（一）至（九）、（十二）均非原廠製造或
    原廠授權而擅自製造之藥品，附表一編號（十）之「干安能
    」（ZEFFIX）錠係只行銷巴基斯坦，臺灣未經核准輸入、銷
    售之藥品，附表一編號（十一）之「熱威樂素」（ ZOVIRAX
    ）針劑及其包裝，係只行銷巴基斯坦，台灣未經核准輸入、
    銷售之藥品，附表一編號（十三）之「美道普」MADOPAR 錠
    係只銷往西班牙，台灣未經核准輸入、銷售之藥品，各該查
    扣藥品之包裝、說明書，除附表一編號（十）所示藥品之包
    裝、說明書均係真品外，其餘均係被告未經授權擅自委請印
    刷廠印製一節，已據被告供承在卷。從而可知，查扣之被告
    所輸入之附表一編號（一）至（十三）所示藥品，與行政院
    衛生署核准輸入而核發輸入許可證之內容不符，自均屬禁藥
    ，其中附表一編號（一）至（九）、（十二）所示藥品，非
    原廠製造或原廠授權而擅自製造，亦屬偽藥。經核原確定判
    決之理由，已詳敘調查證據之結果及取捨證據認定之理由，
    俱有卷內資料可資覆按，從形式上觀察，於法尚無違誤，既
    無聲請人所稱未注意文書之意義與內容之違誤，亦非刑事訴
    訟法第420 條第1項第6款所謂發現確實之新證據。聲請人據
    以聲請再審，即有未合。
  (二)復次，確定判決法律適用錯誤之糾正，屬非常上訴之範疇。
    刑事訴訟法上之再審制度，乃為救濟原確定判決認定事實錯
    誤所設，兩者之規範目的有別，要件及程序亦不相同。細繹
    本件聲請意旨(二)所持之理由，實以指摘原確定判決適用藥事
    法第20條所持法律見解為主。衡以上開說明，應非再審制度
    得以救濟者甚明。
四、綜上，本件原確定判決認定聲請人犯行，已依憑卷內證據逐
    一敘明，核無任何憑空推論之情事，所為論斷，亦與經驗法
    則、論理法則，咸屬無違。聲請意旨所舉上開各節，難認與
    刑事訴訟法第420 條第1項第6款之要件相符，本件再審之聲
    請為無理由，應予駁回。
據上論結，應依刑事訴訟法第434條第1項，裁定如主文。
中    華    民    國    98    年     6    月    18    日
                  刑事第十二庭審判長法  官  蔡永昌
                                    法  官  施俊堯
                                    法  官  蔡新毅
以上正本證明與原本無異。
如不服本裁定，應於收受送達後五日內向本院提出抗告狀。
                                    書記官  楊秋鈴
中    華    民    國    98    年    6     月    19    日


司法院資訊處製作；財團法人民間司法改革基金會備份。
